---
title: "trabajo02_Martín_Fernández"
author: "Marta Martín Fernández"
date: "2025-10-28"
output:
  pdf_document: default
  html_document: default
---

Presentación (Presenta Gráficos; Motiva Problema);

ENLACES:
https://modelocurriculum.net/blog/trabajos-perfectos-para-compaginar-con-los-estudios

TEMA : ELECCIÓN DEL MEJOR TIPO DE EMPLEO PARA COMPAGINAR CON LOS ESTUDIOS UNIVERSITARIOS

He elegido este tema porque es un problema que afecta a muchos estudiantes universitarios que buscan equilibrar sus estudios con un empleo que les permita cubrir sus gastos y adquirir experiencia laboral relevante. La elección del tipo de empleo adecuado puede influir significativamente en el rendimiento académico y en la calidad de vida del estudiante. Además, este tema es relevante en el contexto actual, donde muchos estudiantes enfrentan desafíos financieros y buscan oportunidades laborales que se adapten a sus horarios y necesidades. Al analizar las diferentes opciones de empleo, se pueden considerar factores como la flexibilidad horaria, la remuneración, la relevancia para la carrera académica y el ambiente laboral. Este análisis puede ayudar a los estudiantes a tomar decisiones informadas sobre qué tipo de empleo es más adecuado para ellos, permitiéndoles maximizar tanto su desarrollo académico como profesional.

Es un tema que me motiva debido a que ha sido una decisión que he tenido que tomar en el pasado, ya que necesitaba un empleo que pudiera compaginar con mi estudio en la universidad, y es una decisión que tienen que tomar mucho de los estudiantes universitarios año tras año.

# Definición del problema

El problema consiste en seleccionar el mejor tipo de empleo para un estudiante universitario que busca equilibrar sus estudios con un trabajo que le permita cubrir sus gastos y adquirir experiencia laboral relevante. Se deben considerar varios criterios y alternativas para tomar una decisión informada mediante el uso de las técnicas de toma de decisiones multicriterio (AHP, ELECTRE, PROMETHEE).

# Alternativas (Opciones de empleo)

Vamos a considerar 4 tipos de empleo comunes entre los estudiantes universitarios:

A1: EMPLEO EN HOSTELERÍA/SERVICIOS.

DESCRIPCIÓN: Camarero, repartidor o trabajador en un bar. Horarios fijos, a menudo suelen ser los fines de semana. 

A2: PROFESOR PARTICULAR/TUTOR.

DESCRIPCIÓN: Dar clases particulares a otros estudiantes. Horarios flexibles, generalmente por las tardes o fines de semana cuando al estudiante le venga mejor por su organización.

A3: RRPP/PROMOTOR DE EVENTOS.

DESCRIPCIÓN: Trabajar en la promoción de eventos, productos o servicios, además de captar gente para el local en el que trabaje. Suelen ser trabajos con horarios nocturnos y fines de semana. 

A4: DEPENDIENTE/A.

DESCRIPCIÓN: Es uno de los empleos más solicitados entre los estudiantes. Muchas tiendas de ropa, calzado y complementos ofrecen puestos de trabajo a media jornada, ideal para jóvenes estudiantes apasionados por la moda.

A5: CUIDADOR DE NIÑOS.

DESCRIPCIÓN: Fácil empleo para los estudiantes con horario flexible, que puede adaptarse a la organización del estudiante.

# Criterios y Subcriterios

Hemos definido cuatro criterios principales y un total de 8 subcriterios para evaluar las alternativas de empleo:
     
C1. Remuneración e impacto financiero 

   - Subcriterios:
   
     C1.1. Salario por hora. Tenemos que maximizar,
     queremos ganar el mayor dinero posible.
     ESCALA: Valor en euros por hora.
     
     C1.2. Beneficios adicionales. Tenemos que maximizar,
     ya que si ganamos algo más aparte del salario normal
     es beneficioso para nosotros.
     ESCALA: Escala del 1 (bajo) al 5 (alto) para reflejar
     descuentos, propinas...
     
OBJETIVO: Maximizar la remuneración total y los beneficios financieros asociados al empleo, ya que vamos a tener más dinero para ahorrar y cubrir nuestras necesidades.
     
C2. Impacto académico

   - Subcriterios:
   
     C2.1. Cercanía al hogar. Tenemos que maximizar, para
     que este trabajo no suponga desplazarnos y perder más
     tiempo, ya que siendo estudiantes no es algo que nos
     sobre.
     ESCALA: Escala del 1 (lejos) al 10 (muy
     cerca/teletrabajo).
     
     C2.2. Carga mental/estrés. Tenemos que minimizar, para
     que el trabajo no sea una carga en nuestra vida.
     ESCALA: Escala del 1 (muy bajo) al 10 (muy alto).
     
OBJETIVO: Minimizar, ya que buscamos que el impacto negativo del empleo en el rendimiento académico sea mínimo, y que el trabajo no suponga un estrés adicional en nuestra vida que pueda llegar a interferir con los estudios. Queremos sobre todo el bienestar del estudiante. 
     
C3. Relevancia para la Carrera Académica

   - Subcriterios:
   
     C.3.1. Oportunidades de desarrollo profesional. 
     Tenemos que maximizar, para que nos beneficie todo lo
     posible.
     ESCALA: Escala del 1 (bajo) al 10 (alto).
     
     C.3.2. Relación con los estudios. Tenemos que
     maximizar, para que también nos ayude en nuestra
     formación.
    ESCALA: Escala del 1 (bajo) al 10 (alto).
     
OBJETIVO: Maximizar, ya que buscamos que el empleo tenga una relación directa con la carrera académica del estudiante, proporcionando experiencia relevante y oportunidades de desarrollo profesional que puedan beneficiar su futuro laboral.
     
C4. Desarrollo personal

   - Subcriterios:
   
     C.4.1. Satisfacción personal. Tenemos que maximizar,
     para que el trabajo nos haga sentir bien en nuestro
     día a día y cuando vayamos.
     ESCALA: Escala del 1 (bajo) al 10 (alto).
    
     C.4.2. Relaciones con compañeros y jefes. Tenemos
     que maximizar, ya que es un aspecto importante siempre
     en un trabajo. Se trabaja mejor con personas con las
     que te lleves bien y tengas buena relación. 
     ESCALA: Escala del 1 (bajo) al 10 (alto).
     
OBJETIVO: Maximizar, ya que buscamos que el empleo contribuya al crecimiento personal del estudiante, proporcionando un ambiente de trabajo positivo y oportunidades para desarrollar habilidades interpersonales y profesionales.

AHPconR (Estudio Inconsistencia; Matrices de comparación 2 a 2 están
bien, no usar: 1.5,…); 

AHPconPaquete (Estudio Inconsistencia; Comentarios a tablas; Matrices de comparación 2 a 2 están bien); 

Electre (Comenta el paso a paso seguido; Qué pesos distintos a AHP; Un solo paso; Muchas salidas innecesarias); 

# MÉTODO ELECTRE 

Tenemos que maximizar los subcriterios C1.1, C1.2, C2.1, C3.1, C3.2, C4.1 y C4.2, y solo tenemos que minimizar el subcriterio C2.2.

Los pesos asignados a cada uno de estos subcriterios son: W=(0.25, 0.10 , 0.15, 0.15, 0.05, 0.05, 0.15 , 0.10).

La matriz de decisión viene recogida en la siguiente tabla: 
```{r tabla-electre, echo=FALSE}

matriz_decision_data <- data.frame(
  Salario = c(8, 15, 10, 9, 12),
  Beneficios = c(2, 1, 5, 1, 3),
  Cercania = c(3, 8, 5, 7, 7),
  Estres = c(7, 2, 8, 6, 5),
  Desarrollo = c(4, 8, 5, 5, 3),
  Relacion_Estudios = c(1, 9, 2, 3, 5),
  Satisfaccion = c(6, 9, 7, 5, 8),
  Relaciones = c(8, 3, 10, 7, 5),
  row.names = c("Hostelería", "Tutor", "RRPP", " Dependiente", "Cuidador")
)

library(knitr)
kable(
  matriz_decision_data,
  caption = "Matriz de Decisión (Método ELECTRE)",
  align = 'c'
)
```

Vamos a trabajar con un valor del umbral de concordancia (alpha) igual a 0.65, y un vector de umbrales de
discordancia (d) igual a (6,4,5,4,6,4,5,5).

Ahora procedemos a aplicar el método ELECTRE para ordenar las alternativas.

```{r,echo=TRUE}

source("teoriadecision_funciones_multicriterio.R")
source("teoriadecision_funciones_multicriterio_utiles.R")

metodo_electre = multicriterio.crea.matrizdecision(c(8,2,3,7,4,1,6,8,
15,1,8,2,8,9,9,3,
10,5,5,8,5,2,7,10,
9,1,7,6,5,3,5,7,
12,3,7,5,3,5,8,5),
numalternativas = 5,
numcriterios = 8)

metodo_electre

```
```{r,echo=TRUE}

salida_electre= multicriterio.metodoELECTRE_I(metodo_electre, pesos.criterios=
c(0.25, 0.10 , 0.15, 0.15, 0.05, 0.05, 0.15 , 0.10), nivel.concordancia.minimo.alpha=0.65, no.se.compensan=c(6,4,5,4,6,4,5,5),que.alternativas = TRUE)

salida_electre

```

```{r,echo=TRUE,fig.align='center'}

qgraph::qgraph(salida_electre$relacion.dominante)

```
En este grafo de dominancia se representa visualmente la relación de superación obtenida al aplicar los test
de concordancia y discordancia. Los resultados obtenidos son:

A2 domina a a5. A5 domina a las alternativas A1 y A4. A3 domina a las alternativas A4 y A1.

```{r,echo=TRUE}

salida_electre$nucleo_aprox

```
Este es el núcleo aproximado, que es el conjunto de soluciones que no son dominadas por otras alternativas.
El resultado es A2 y A3. Esto nos indica que las alternativas “Profesor particular/Tutor” y “RRPP/Promotor
de eventos” son las más adecuadas, ya que ninguna de las otras opciones logró superarlas tras la aplicación
de los subcriterios y umbrales.

Para intentar quedarnos con una única alternativa óptima, vamos a reducir el grafo a las alternativas en el núcleo aproximado. Aplicamos el método ELECTRE de nuevo para ver si una alternativa domina a la otra en este subconjunto.

```{r,echo=TRUE,fig.align='center'}

salida_electre_b= multicriterio.metodoELECTRE_I(metodo_electre, pesos.criterios=
c(0.25, 0.10 , 0.15, 0.15, 0.05, 0.05, 0.15 , 0.10), nivel.concordancia.minimo.alpha=0.65, no.se.compensan=c(6,4,5,4,6,4,5,5),que.alternativas = c(2,3))

qgraph::qgraph(salida_electre_b$relacion.dominante)

```
El grafo nos indica que no hay dominancia de una alternativa sobre la otra, ya que no aparece ninguna flecha.

```{r,echo=TRUE}

salida_electre_b$nucleo_aprox

```
Después de reducir el análisis al subconjunto A2,A3, seguimos teniendo que el núcleo aproximado final sigue
siendo A2,A3. Los números 1 y 2 solo indican el orden de estas alternativas en el subconjunto.

Ahora vamos a probar a reducir el umbral alpha para ver si alguna alternativa domina a la otra e intentar
resolver la incomparabilidad. Si ajustamos los umbrales podemos intentar forzar esta dominancia para
seleccionar una única alternativa óptima.

```{r,echo=TRUE,fig.align='center'}

salida_electre_c= multicriterio.metodoELECTRE_I(metodo_electre, pesos.criterios=
c(0.25, 0.10 , 0.15, 0.15, 0.05, 0.05, 0.15 , 0.10), nivel.concordancia.minimo.alpha=0.10, no.se.compensan=c(6,4,5,4,6,4,5,5),que.alternativas = c(2,3))

qgraph::qgraph(salida_electre_c$relacion.dominante)

```
Probando a reducir el valor de alpha numerosas veces hasta llegar a un límite extremadamente permisivo
(0.10), sigue sin aparecer dominancia en el grafo. Esto indica que necesitamos modificar también los valores
del vector de discordancia.

```{r,echo=TRUE,fit.align='center'}

salida_electre_d= multicriterio.metodoELECTRE_I(metodo_electre, pesos.criterios=
c(0.25, 0.10 , 0.15, 0.15, 0.05, 0.05, 0.15 , 0.10), nivel.concordancia.minimo.alpha=0.65, no.se.compensan=c(6,5,5,7,6,4,5,8),que.alternativas = c(2,3))

qgraph::qgraph(salida_electre_d$relacion.dominante)

```
Tras probar una serie de valores para el vector de discordancia, se obtiene que A2 domina a A3 con
d=(6,5,5,7,6,4,5,8), que es el vector de discordancia mínimamente ajustado. Tras observar esta solución,
podemos decir que la alternativa A2 domina a la alternativa A3, por lo que la mejor opción es “Profesor
particular/Tutor”.

# CÁLCULOS EN EL MÉTODO ELECTRE I

```{r,echo=TRUE}

e1 = func_ELECTRE_Completo(salida_electre)

e1$Grafo

```

```{r,echo=TRUE,fig.align='center'}

qgraph::qgraph(e1$Grafo)

```

```{r,echo=TRUE}

e1$Nucleo

```
Con el método ELECTRE I nos salen los mismos resultados que con el método ELECTRE anterior. El núcleo sigue estando compuesto por las alternativas 2 y 3, y siguen existiendo las mismas dominancias entre las alternativas, como vemos con el código e1$Grafo.

Promethee (Hace Promethee R y Windows; Qué Pesos distintos a AHP; Explicaciones); Conclusiones

(Justifica posibles diferencias entre métodos)